臺灣高等法院民事判決　九十三年度家上字第一三號
　　上　 訴　 人　乙○○
　　訴訟　代理人　賴淑玲律師
　　被上　　訴人　丙○○
　　兼法定代理人　甲○○
當事人間給付扶養費事件，上訴人對於中華民國九十二年十月二十八日台灣桃園地方
法院九十年度重家訴字第四號第一審判決提起上訴，本院於民國九十三年九月二十二
日言詞辯論終結，判決如下：
    主      文
原判決關於命上訴人給付被上訴人甲○○超過新台幣拾壹萬陸仟肆佰參拾捌元及其
利息部分，及命上訴人給付被上訴人丙○○超過「新台幣仟貳佰玖拾柒元，並自民
國九十三年十月十日起至民國一０五年四月十七日止，按月於十日給付新台幣伍仟捌
佰壹拾捌元」部分，暨命上訴人負擔訴訟費用之裁判均廢棄。
上訴人應給付被上訴人甲○○貳拾玖萬零佰肆拾捌元，及自民國九十三年九月二十
三日起至清償日止，按年息佰分之伍計算之利息。
右第一項廢棄部分，被上訴人在第一審之訴駁回。
上訴人其餘上訴駁回。
被上訴人甲○○其餘追加之訴駁回。
第一審訴訟費用關於原判決命上訴人負擔部分、第二審訴訟費用及追加訴訟費用，均
由上訴人負擔貳分之壹，餘由被上訴人負擔。
    事實及理由
一、被上訴人起訴主張：被上訴人甲○○與上訴人於民國（下同）八十四年十月二十
    一日結婚，於八十五年四月十八日生下被上訴人丙○○，因極度早產及腦室出血
    而為中度腦性麻痺，需要長期治療及復健，被上訴人甲○○與上訴人於同年七月
    三十日離婚，被上訴人丙○○之權利義務之行使及負擔由被上訴人甲○○任之，
    但上訴人未履行對被上訴人丙○○之扶養義務，由被上訴人甲○○獨力負擔，為
    此依不當得利法律關係，請求上訴人償還被上訴人甲○○自八十五年七月二十日
    起至九十年四月十七日止已支出之扶養費之半數一百九十三萬四千四百七十元，
    及自起訴狀繕本送達翌日（九十年五月五日）起至清償日止，按年息百分之五計
    算之利息；依民法第一千一百十四條、第一千一百十七條規定，先位請求上訴人
    自九十年四月十八日起至被上訴人丙○○滿二十歲之前一日（一０五年四月十七
    日）止，一次給付被上訴人丙○○扶養費四百四十一萬四千二百零九元，備位請
    求上訴人自九十年四月十八日起至一０五年四月十七日止，按月給付被上訴人丙
    ○○扶養費三萬二千二百四十一元；並均聲請依職權宣告假執行或准暫免供擔保
    宣告假執行等語。
二、上訴人以：伊在家種菜販賣及打零工維生，繼承取得不動產應有部分無法變賣，
    需扶養母親黃春綢，生活捉襟見肘，依民法第一千一百十六條、第一千一百十八
    條、第一千一百十九條等規定，應免除或減輕上訴人對被上訴人丙○○之扶養責
    任；被上訴人浮報扶養費，應依政府公布之申報綜合所得稅納稅義務人親屬寬減
    額每人每年七萬二千元計算被上訴人丙○○之扶養費，縱依桃園縣家庭收支調查
    結果比例計算，被上訴人丙○○合理之消費支出應為九千六百十三元；被上訴人
　　領取低收入戶生活扶助金、租賃房屋租金補助，被上訴人丙○○享有身心障礙者
　　生活補助金、生活輔具補助金、健保費自付保額全額補助、幼童托教補助金、傷
　　病醫療看護費用全額補助等福利，應自扶養費中扣除等語，資為抗辯。
三、原審命上訴人給付被上訴人甲○○八十三萬元，及自九十年五月五日起至清償日
    止，按年息百分之五計算之利息；命上訴人給付被上訴人丙○○三十四萬九千二
    百四十七元（自九十年四月十八日起至九十三年九月二十二日止之扶養費），並
    依職權宣告假執行及依聲請宣告附條件之免假執行；命上訴人自九十二年十月十
    八日起至一○五年四月十七日止，按月於每月十日給付被上訴人丙○○一萬二千
    零四十三元，如遲誤一期履行者，其後之期間視為亦已到期；駁回被上訴人其餘
    之訴及假執行聲請。被上訴人就其敗訴部分未上訴，而告確定。上訴人就其敗訴
    部分聲明不服，求為：(一)原判決不利於上訴人部分廢棄，(二)右廢棄部分，被上訴
    人在第一審之訴駁回。
四、被上訴人丙○○於九十三年九月二十一日具狀撤回原判決關於命上訴人給付其三
    十四萬九千二百四十七元，及給付自九十二年十月十八日起至九十三年九月二十
    二日止之扶養費共計十三萬四千四百八十元部分訴訟，經上訴人同意（本院卷二
    第三十六、五十頁），生撤回之效力。
五、被上訴人甲○○於九十三年九月二十一日具狀追加請求上訴人償還自九十年四月
    十八日起至九十三年九月二十二日止其支出之扶養費七十六萬一千二百三十一元
    ，及自九十三年九月二十三日起至清償日止，按年息百分之五計算之利息（本院
    卷二第三十六頁）。此追加訴訟乃擴張原訴訟之應受判決事項之聲明，且與原訴
    訟之基礎事實同一，依民事訴訟法第四百四十六條第一項、第二百五十五條第一
    項第二款、第三款規定，無待上訴人同意，應准予追加。經上訴人聲明求為駁回
    此追加訴訟。
六、原判決認定被上訴人甲○○與上訴人於八十四年十月二十一日結婚，於八十五年
    四月十八日生下被上訴人丙○○，因極度早產及腦室出血而為中度腦性麻痺，需
    要長期治療及復健，被上訴人甲○○與上訴人於同年七月三十日離婚，被上訴人
    丙○○之權利義務之行使及負擔由被上訴人甲○○任之，但被上訴人甲○○未與
    上訴人約定被上訴人丙○○之扶養費負擔事項，故於被上訴人丙○○年滿二十歲
    以前，上訴人與被上訴人甲○○依民法第一千一百十四條、第一千一百十七條規
    定，對被上訴人丙○○均負有扶養義務；被上訴人甲○○獨力支付被上訴人丙○
    ○扶養費期間，上訴人就其應負擔之扶養義務免除，乃無法律上原因而受有利益
    ，致被上訴人甲○○受有損害，被上訴人甲○○得依不當得利法律關係請求上訴
    人償還其應負擔之扶養費等節，為兩造所不爭執，爰援引原判決此部分論述。
七、被上訴人甲○○於原審起訴時雖主張其係請求上訴人償還自八十五年四月十八日
    起之扶養費，但於九十二年五月三十日原審準備程序變更主張其係請求上訴人償
    還自八十五年七月二十日起之扶養費（原審卷第一九七頁），本院自僅需審酌被
    上訴人甲○○主張自八十五年七月二十日起至九十三年九月二十二日止支出扶養
    費情形，論述如後：
(一)醫療費用包括1.行政院國軍退除役官兵輔導委員會台北榮民總醫院二萬四千六百
    二十二元，2.行政院衛生署桃園醫院七千八百八十二元，3.敏盛綜合醫院暨其龍
    潭分院五百元，4.長庚紀念醫院林口分院四萬二千三百一十七元，5.天主教耕莘
    醫院永和分院三萬七千四百八十元（其中二百七十元係屬於追加部分），6.中英
    醫院二十六萬七千元（屬於追加部分），7.財團法人恩主公醫院二百四十元（屬
    於追加部分）。有耕莘醫院永和分院之診斷證明書、醫療費用明細表、全民健保
    費用明細表、長庚紀念醫院之診斷證明書、醫療費用明細表、收據、敏盛綜合醫
    院龍潭分院門診費用證明書、台北榮民總醫院之診斷證明書、門診醫療費用明細
    收據、收據查詢單、行政院衛生署桃園醫院之診斷證明書、醫療費用收據、敏盛
    綜合醫院門診費用證明書、健保卡就醫記錄、繳納健保保險費證明書、中英診所
    之診斷證明書、收據、財團法人恩主公醫院之診斷証明書、收據為證（原審卷第
    七、十、十二、十三至十六、十八至三十三、一一四至一二三、二一四、二四七
    、二四八頁、本院卷一第一一四至一二二、一二四、一二五、一三二至一三八、
    一四三、一四四、一五三至一七一頁）。並有台北榮民總醫院九十一年八月十四
    日北總行字第九一０八五八一號函載：「丙○○自八十九年八月十日起先後八次
    接受肉毒桿菌毒素注射及職能治療，以降低肌肉痙攣，並改善功能，目前發展仍
    明顯落後，無法走路及自理，宜長期復健治療。九十年六月十二日確定弱視之診
    斷，建議開始貼布遮眼治療，並開給藥水及藥膏。共計在本院復健科門診八次及
    眼科門診二次，全部醫療費用為六萬九千七百六十一元，其中健保給付四萬五千
    一百三十九元，自付二萬四千六百二十二元。」（原審卷第一五四頁）；行政院
    衛生署桃園醫院九十一年八月二十一日桃醫醫秘字第０五八四五號函載：「丙○
    ○自八十八年十一月九日起不定期在復健科追蹤治療，自八十八年十一月九日起
    至八十九年八月一日共門診五次，自付醫療費用計七千八百八十二元。」（原審
    卷第一五五、一五六頁）；敏盛綜合醫院九十一年八月二十一日九一敏醫字第一
    ０三一號函載：「丙○○自八十九年八月三十日起至九十一年一月九日止計復健
    門診十五次，支出醫療費用掛號費一百元、門診部分負擔四百元，健保申請金額
    十萬三千二百四十九元。」（原審卷第一五七、一五八頁）；敏盛綜合醫院龍潭
    分院九十一年八月十九日九十一盛分總字第一六五四號函載：「丙○○於八十九
    年四月十八日至本院復健科就診至今，因為福保，不須部分負擔」（原審卷第一
    五九頁）；財團法人長庚紀念醫院林口分院九十一年九月四日（九一）長庚院法
    字第０七六九號函載：「丙○○自八十七年四月二日起至九十一年五月三日止，
    發生醫療費用：1.住院部分：五萬九千九百九十九元，其中健保給付為五萬二千
    六百一十九元；2.門、急診部分：二十四萬五千九百四十元，其中健保給付為十
    九萬六千一百四十三元，自費部分為四萬二千三百六十七元。另因其為重大傷及
    領有殘障手冊者，故本院折讓部分七千四百三十元。」（原審卷第一六六、一六
    七頁）；天主教耕莘醫院永和分院九十一年九月二日九十一耕永字第０九０三號
    函載：「丙○○自八十五年四月十八日起至八十五年七月十九日止住院，又於八
    十六年三月十日至十八日住院，醫療費用合計三萬七千二百一十元。」（原審卷
    第一六七至一七０頁）可憑。惟其中八十五年四月十八日至七月十九日在天主教
    耕莘醫院永和分院支出之費用二萬六千三百七十元非在被上訴人甲○○請求範圍
    內，應予扣除。故被上訴人甲○○自八十五年七月二十日起至九十三年九月二十
    二日止支出醫療費用十一萬三千三百七十一元（24622+7882+500+42317+37480+
    26700+000-00000）。上訴人雖抗辯天主教耕莘醫院永和分院之醫療費用未扣除
    健保給付額，及被上訴人丙○○之傷病醫療看護費用可獲得全額補助云云，但未
    舉證以實其說，不足採信。
(二)自八十八年十一月起至八十九年八月止於財團法人桃園縣私立路得啟智學園接受
    療育課程，而支出費用四千二百元，有財團法人伊甸社會福利基金會之收據、九
    十一年四月二十九日伊總會德字第九一０四三七號函、發展遲緩兒童早期療育代
    收費用證明單為證（原審卷第十七、一二四、一二五頁）。
(三)被上訴人丙○○有散光，支出配眼鏡費用一萬七千六百元（其中一萬五千六百元
    係屬於追加部分），有寶島光學科技股份有限公司統一發票、寶隆眼鏡行統一發
    票、惠康光學隱形眼鏡公司取貨單、偉楓眼鏡名店收據為證（原審卷第三十四頁
    、本院卷一第一二八、一三九、一七八頁、卷二第四十三頁）。至上訴人抗辯被
    上訴人丙○○定製眼鏡，有獲得補助云云，未舉證以實其說，不足採信。
(四)復興鄉介壽國小附設幼稚園八十九年度第一、二學期、九十年度第一、二學期之
    學雜費、午餐點心費共計五萬七千五百六十二元（其中二萬六千四百二十五元係
    屬於追加部分），有收費三聯單為證（原審卷第三十五頁、本院卷一第一三０、
    一五一、一七三頁）；桃園縣介壽國民小學九十一學年度上、下學期、九十二學
    年度上、下學期代辦費七千八百四十三元、九十一年九月至九十二年一月、九十
    二年三月至六月、九月至九十三年一月、三月至六月之營養午餐費一萬一千四百
    元（均屬於追加部分），有其收費收據為憑（本院卷一第一三一、一七四、一七
    五頁、卷二第二十八頁）；薇多綠雅游泳訓練班之學費五千元（屬於追加部分）
    ，有收據為憑（本院卷一第一七九頁），合計八萬一千八百零五元（57562+7843
    +11400 +5000）。至上訴人抗辯被上訴人丙○○之托育費用可獲得全額補助，且
    自九十三年起，每年可獲得一萬二千元以上的幼童托教補助金云云，未舉證以實
    其說，不足採信。
(五)被上訴人丙○○四肢痙攣，必須穿矯正鞋以免雙腳變形，每雙費用七千元，大約
    半年換一次，已換過五雙，費用共計三萬五千元；購買踝足關節支架一雙六千元
    （九十年四月十八日後支出）；購買電動輪椅支出五萬二千五百元（屬於追加部
    分）；購買助行器及藥品，支出四千七百八十元（屬於追加部分）；為被上訴人
    丙○○通便而購買手套及購買藥品，支出一千六百六十元（屬於追加部分）；為
    被上訴人丙○○復健之用而購買跑步機一台，支出六萬八千二百五十元（屬於追
    加部分），合計十六萬八千一百九十元（35000+6000+52500+4780+1660+68250）
    ，有中華民國腦性麻痺協會簡介說明腦性麻痺者需要矯行支具、特殊坐椅、助行
    器等；行政院衛生署桃園醫院於八十九年四月六日出具之診斷証明書記載「需雙
    下肢踝足部副木預防變形，輔助行動」；長庚紀念醫院九十一年七月一日出具之
    診斷証明書記載「曾購置站立架、矯正鞋、助行器」、新生復健器材有限公司統
    一發票、萬德傷殘器材有限公司統一發票、證明書、大德醫療器材行收據、資生
    大藥局收據、正忠西藥房收據為證（原審卷第三十三、一一三、一一四、一二三
    頁、本院卷一第一七０頁、卷二第二十六、二十七、六十三頁）。但依桃園縣復
    興鄉公所九十三年六月十四日復鄉社會字第０九三０００八三二四號函載：「丙
    ○○於九十二年十月領取殘障器具補助款一萬零五百元」（本院卷一第二二二頁
    ），故被上訴人甲○○實際支出十五萬七千六百九十元。至上訴人抗辯被上訴人
    丙○○購買拐杖、助行器、足部支架、矯正器等輔助器具，皆可獲得補助云云，
    未舉證以實其說，不足採信。
(六)被上訴人甲○○於起訴時主張被上訴人丙○○自二歲起每四個月需施打肉毒桿菌
    以防止肌肉攣縮，每次費用一萬九千七百三十元，共計九次，十七萬七千五百七
    十元部分，固有台北榮民總醫院於八十九年十一月十四日出具之診斷証明書記載
    處置意見：「宜每四個月注射肉毒桿菌治療」（原審卷第三十頁），及長庚紀念
    醫院九十一年七月一日出具之診斷証明書記載「曾．．施打肉毒桿菌．．目前仍
    肌肉痙攣，預備施打肉毒桿菌」（原審卷第一一四頁）為證。但被上訴人甲○○
    自承此部分費用自八十九年起六歲以下兒童有健保補助等語，且包含在前開第一
    點所示台北榮民總醫院、長庚紀念之醫療費用中，不應重複計算。
(七)被上訴人甲○○主張被上訴人丙○○每月其他飲食、交通、生活用品等支出約八
    千元等語（本院卷一第七十七頁），未舉證以實其說。然揆諸社會常情，被上訴
    人丙○○必然有飲食、交通、生活用品之需求，且難以期待被上訴人甲○○就日
    常生活每筆消費性支出留存證明文件，依民事訴訟法第二百二十二條第二項規定
    ：「當事人已證明受有損害而不能證明其數額或證明顯有重大困難者，法院應審
    酌一切情況，依所得心證定其數額。」本院自得斟酌客觀標準定相當之支出數額
    。經查：
　1.根據行政院主計處編印之「中華民國台灣地區家庭收支調查報告」，桃園縣九十
　　年度平均每戶（平均三．八四人）年所得收入一百十四萬三千零五十元，每人每
　　年二十九萬七千六百六十九．二元，每月二萬四千八百零六元（元以下四捨五入
　　）；每戶（平均三．八四人）用於食品、飲料、衣著、鞋、襪類、燃料燈光、運
　　輸及通訊（扣除交通工具及通訊購置、汽機車保險費）、娛樂教育和文化服務（
　　扣除教育與研究費）、雜項等支出約計三十八萬一千五百九十九元（153688+59
　　45+30104+19134+74177+49371+49180），每人每年約九萬九千三百七十四．七元
　　，每月約八千二百八十一元（元以下四捨五入）。九十一年度平均每戶（平均三
　　．九人）年所得收入一百一十九萬二千七百三十一元，每人每年三十萬五千八百
　　二十八．四元，每月二萬五千四百八十六元（元以下四捨五入）；每戶（平均三
    ．九人）用於食品、飲料、衣著、鞋、襪類、燃料燈光、運輸及通訊（扣除交通
    工具及通訊購置、汽機車保險費）、娛樂教育和文化服務（扣除教育與研究費）
    、雜項等支出約計三十八萬七千一百七十四元（153474+5900+28564+19114+7818
    1+54817+47124），每人每年約九萬九千二百七十五．三元，每月約八千二百七
    十三元（元以下四捨五入）。另依桃園縣政府九十三年六月十一日府社助字第０
　　九三０一四一九七三號函所附該縣府制定，由被上訴人於九十二年十二月三日提
　　出之社會救助申請調查表，記載桃園縣本年度最低生活費八千五百二十九元（本
　　院卷一第一八三至二二一頁）。
　2.被上訴人甲○○主張其前因照顧被上訴人丙○○，無法工作，自九十三年二月起
　　至七月底止參與擴大就業方案，日薪八百元，每月約領取一萬元左右等語，及上
　　訴人抗辯其目前在家種菜販賣及打零工維生等語，分別為對造所不爭執，堪信為
　　真正。被上訴人甲○○既無法證明上訴人收入數額，則上訴人抗辯被上訴人丙○
　　○之生活水準，應按相當於領取最低工資一萬五千八百四十元者可享有之水準來
　　計算，始屬合理等語，應堪憑採。
　3.桃園縣政府九十三年六月十一日府社助字第０九三０一四一九七三號函戴：「被
　　上訴人九十三年度為本縣低收入戶三款，每月除健保費用由本府全額負擔外，並
　　領有身心障礙生活補助七千元。」（本院卷一第一八三至二二一頁）、桃園縣復
　　興鄉公所九十三年六月十四日復鄉社會字第０九三０００八三二四號函：「(一)八
　　十七年一月起至九十三年十二月三十一日止列本鄉低收入戶。(二)丙○○每月領取
　　低收入戶殘障生活補助款六千元，九十三年該項補助款提高為每月領取七千元。
　　．．(四)九十三年四月領取桃園縣急難救助金一萬元。」（本院卷一第二二二頁）
　　。惟揆諸社會救助法第十二條第一項第三款規定「低收入戶成員中有領有身心障
　　礙手冊者，主管機關得依其原領取現金給付之金額增加百分之二十至四十之補助
　　」、第二十一條規定：具有下列情形之一者，得檢同有關證明，向
　　管機關申請急難救助：「一戶內人口死亡無力殮葬者。二戶內人口遭受意外傷害
　　致生活陷於困境者。三負家庭主要生計責任者，罹患重病、失業、失蹤、入營服
　　役、入獄服刑或其他原因，無法工作致生活陷於困境者。」，堪認各該補助及急
　　難救助係用以扶助全戶之成員，非單僅扶助申請者一人。而依桃園縣政府函文所
　　附被上訴人丙○○之申請調查表，顯示全戶有四人。故被上訴人甲○○、丙○○
　　可以該補助及救助金支應生活支出者，應各為其中四分之一。
　4.假設被上訴人丙○○每月可支應一萬五千八百四十元，約佔桃園縣平均每人每月
　　收入之百分之六十三，則本院認為被上訴人丙○○每月用於食品、飲料、衣著、
　　鞋、襪類、燃料燈光、運輸及通訊（扣除交通工具及通訊購置、汽機車保險費，
　　蓋以被上訴人丙○○之年紀及身體狀況，其應不至有此種類支出）、娛樂教育和
　　文化服務（扣除教育與研究費，蓋已包括於上開第(四)點費用內）、雜項等消費性
　　支出以五千二百元計算為合理，是其自八十五年七月二十日起至九十三年九月二
　　十二日止共計九十八個月期間，支出約五十萬九千六百元（其中九十年四月十八
　　日起至九十三年九月二十二日止約四十一個月期間，支出二十一萬三千二百元，
　  屬於追加部分）。
(八)被上訴人甲○○主張其全日照顧被上訴人丙○○，以每月二萬五千元計算，五年
    共計一百五十萬元云云。惟查，被上訴人甲○○照顧被上訴人丙○○，乃履行本
    身之扶養義務，非代上訴人履行，不得請求上訴人給付報酬。
(九)綜上，被上訴人甲○○自八十五年七月二十日起至九十三年九月二十二日止支出
    被上訴人丙○○之扶養費共計八十八萬四千二百六十六元（113371+4200+17600+
    81805+157690+509600）。其中自九十年四月十八日起至九十三年九月二十二日
    止期間之支出為四十二萬九千三百六十八元（270+267000+240+15600+26425+784
    3+11400+5000+6000+52500+1660+4780+00000-00000+213200），扣除此期間被上
    訴人丙○○可用以支應生活所需之低收入戶殘障生活補助款六萬三千九百三十三
    元（1500×32×+1500×13/30+1750×8+1750×22 /30）及急難救助金二千五百
    元，被上訴人甲○○實際支出三十六萬二千九百三十五元（屬於追加部分）。其
    中自八十五年七月二十日起至九十年四月十七日止期間之支出為四十五萬四千八
    百九十八元（0000 00-000000），扣除此期間被上訴人丙○○可用以支應生活所
    需之低收入戶殘障生活補助款五萬九千三百五十元〔（1500×6×12+1750×8+17
    50×22 /30）-63933〕，被上訴人甲○○實際支出三十九萬五千五百四十八元。
    至上訴人抗辯被上訴人丙○○另領取低收入戶生活扶助金每月七千一百元、租賃
    房屋租金補助每月二千六百元云云，未舉證以實其說，不足採信。
八、被上訴人丙○○自九十三年九月二十三日起至一０五年四月十七日年滿二十歲之
    前一日止期間，雖可能因年紀增長、體力漸增及長期復健之效果而減少醫療費用
    之支出，但將因體型變化而增加輔具之費用支出，及因生活需求增多而增加消費
    支出，故本院認為應按其於八十五年七月二十日起至九十三年九月二十二日止共
    計九十八個月期間之每月平均支出九千零二十三元（884266÷98）（元以下四捨
    五入），定其每月所需扶養費為適當。再扣除被上訴人丙○○每月可以一千七百
    五十元低收入戶殘障生活補助款支應生活支出，其得請求上訴人及被上訴人甲○
    ○負擔之扶養費每月為七千二百七十三元。
九、按民法第一千一百十八條規定：「因負擔扶養義務而不能維持自己生活者，免除
    其義務。但受扶養權利者為直系血親尊親屬或配偶時，減輕其義務。」、第一千
    一百十九條規定：「扶養之程度，應按受扶養權利者之需要與負扶養義務者之經
    濟能力及身分定之。」查上訴人於四十二年八月十二日生、被上訴人甲○○於五
    十年一月二十日生，有被上訴人提出之
    頁）。被上訴人甲○○因照顧被上訴人丙○○，長期無法分身工作，自九十三年
    二月起至七月底止始參與擴大就業方案，每月領取報酬一萬元左右；上訴人則自
    承其種菜販賣及打零工維生，獲得相當於最低工資一萬五千八百四十元之報酬。
    再上訴人雖抗辯其母黃春綢高齡八十三歲，仰賴其扶養等語，提出診斷証明書為
    證（本院卷一第五十三至五十五頁），但其亦自認黃春綢另有四名女兒，上訴人
    應可要求渠等分擔扶養黃春綢之責任；而依桃園縣政府九十三年六月十一日府社
    助字第０九三０一四一九七三號函所附社會救助申請調查表，被上訴人甲○○之
    父親蕭建發、母親蕭王賽月均已高齡七十多（本院卷一第一八六頁），被上訴人
    甲○○對其二人負有扶養義務，其負擔顯較上訴人沈重。再查，兩造均有自有住
    宅，惟上訴人另擁有桃園縣大溪鎮○○段尾寮小段五六三地號土地應有部分二分
    之一，公告現值一百二十七萬五千元；同段五六五之一地號土地應有部分二分之
    一，公告現值一百一十二萬三千五百元；同段六一一地號土地應有部分八分之一
    ，公告現值一千六百八十七．五元；同段六００地號土地應有部分八分之一，公
    告現值一萬一千八百一十二．五元；同段五六二地號土地應有部分二分之一，公
    告現值一百三十四萬四千元；同段五六四地號土地應有部分二分之一，公告現值
    二百一十三萬一千五百元；同段六一九地號土地應有部分八分之一，公告現值一
    萬四千六百元，有兩造提出之土地登記謄本可稽（原審卷第二００至二一一頁、
    本院卷二第十五至二十頁），上訴人顯頗有資力。至上訴人抗辯其長期向姪兒簡
    嘉慶借貸度日，無力償還，未舉證以實其說，不足採信。反觀被上訴人甲○○之
    收入遠低於桃園縣民平均標準，且非固定，而被評定為低收入戶，如非有社會福
    利補助接濟，其與父母及被上訴人丙○○恐已餐風露宿，無以為繼，遑論提供被
    上訴人丙○○適當之醫療照顧。又斟酌被上訴人甲○○於工作之餘仍需耗費極大
    心力照顧、教養被上訴人丙○○，上訴人則僅尚有餘力開闢經濟來源，且上訴人
    自承其能力足以支付被上訴人丙○○每月扶養費六千元等情狀。本院認為由上訴
    人負擔被上訴人丙○○百分之八十之扶養費，餘由被上訴人甲○○負擔，始屬適
    當。
十、綜上論述，被上訴人甲○○依不當得利法律關係，請求上訴人償還自八十五年七
    月二十日起至九十年四月十七日止之不當利益三十一萬六千四百三十八元（3955
    48×80%）（元以下四捨五入），及自九十年五月五日起至清償日止，按年息百
    分之五計算之利息部分，為有理由，應予准許。逾此所為請求，於法無據，不應
    准許。原審就超過上開應准許部分，為上訴人敗訴之判決，尚有未洽，上訴意旨
    就此部分指摘原判決不當，求予廢棄改判，為有理由。原審就上開應准許部分，
    判命上訴人給付，核無違誤，上訴人求予廢棄，為無理由，應駁回其上訴。再被
    上訴人甲○○依不當得利法律關係，追加請求上訴人償還自九十年四月十八日起
    至九十三年九月二十二日止之不當利益二十九萬零三百四十八元（362935×80 %
    ）（元以下四捨五入），及自九十三年九月二十三日起至清償日止，按年息百分
    之五計算之利息部分，為有理由，應予准許。逾此所為請求，於法無據，應予駁
    回。又被上訴人丙○○依民法第一千一百十四條、第一千一百十七條規定，請求
    上訴人給付三千二百九十七元（自九十三年九月二十三日起至十月九日止期間，
    7273×80%×17/30，元以下四捨五入），及自九十三年十月十日起至一０五年四
    月十七日止，按月於十日給付其五千八百一十八元（7273×80%）（元以下四捨
    五入）部分，為有理由，應予准許。且依非訟事件法第七十一條之六第一項規定
    ：「法院依民法第一千零五十五條之規定，為酌定、改定或變更時，得命交付子
    養費、交付
    」、第二項規定：「前項扶養費之給付，法院得依聲請或依職權，命為一次給付
    或分期給付。分期給付遲誤一期履行者，其後之期間視為亦已到期。」，應諭知
    上訴人如遲誤一期履行者，其後之期間視為亦已到期。被上訴人丙○○逾此所為
    請求，於法無據，不應准許。原審就超過上開應准許部分，為上訴人敗訴之判決
    ，尚有未洽，上訴意旨就此部分指摘原判決不當，求予廢棄改判，為有理由。原
    審就上開應准許部分，判命上訴人給付，並諭知遲誤一期履行者，其後之期間視
    為亦已到期，核無違誤，上訴人求予廢棄，為無理由，應駁回其上訴。
十一、兩造其餘攻擊、防禦方法及提出之證據，於判決結果無礙，爰不一一論述。
十二、據上論結，本件上訴為一部有理由，一部無理由，追加之訴為一部有理由，一部
    無理由，依民事訴訟法第四百五十條、第四百四十九條第一項、第七十九條，判
    決如主文。
中　　　華　　　民　　　國　　九十三　　年　　　十　　　月　　　六　　　日
                              民事第十六庭
                                  審判長法  官  陳  邦  豪
                                        法  官  林  麗  珍
                                        法  官  翁  昭  蓉
正本係照原本作成。
被上訴人之上訴利益超過新台幣一百五十萬元者，如不服本判決，應於收受送達後二
十日內向本院提出上訴書狀，其未表明上訴理由者，應於提出上訴後二十日內向本院
補提理由書狀（均須按他造當事人之人數附繕本）上訴時應提出委任律師或具有律師
資格之人之委任狀；委任有律師資格者，另應附具律師資格證書及釋明委任人與受任
人有民事訴訟法第四百六十六條之一第一項但書或第二項（詳附註）所定關係之釋明
文書影本。
中　　　華　　　民　　　國　　九十三　　年　　　十　　　月　　　七　　　日
　　　　　　　　　　　　　　　　　　　　書記官  王  才  生
附註：
民事訴訟法第四百六十六條之一（第一項、第二項）：
對於第二審判決上訴，上訴人應委任律師為訴訟代理人。但上訴人或其他法定代理人
具有律師資格者，不在此限。
上訴人之配偶、三親等內之血親、二親等內之姻親，或上訴人為法人、中央或地方機
關時，其所屬專任人員具有律師資格並經法院認為適當者，亦得為第三審訴訟代理人
。
